【裁判字號】    99,上易,418
【裁判日期】    990831
【裁判案由】    返還不當得利
【裁判全文】
臺灣高等法院民事判決                 99年度上易字第418號
上  訴  人  富士濾器製造股份有限公司
法定代理人  乙○○
被上訴人    臺北縣政府
法定代理人  甲○○
訴訟代理人  南雪貞律師
上列當事人間請求返還不當得利事件，上訴人對於中華民國99年
3月19日臺灣臺北地方法院99年度訴字第213號第一審判決提起上
訴，本院於99年8月10日言詞辯論終結，判決如下：
    主  文
上訴駁回。
第二審訴訟費用由上訴人負擔。
    事  實
一被上訴人起訴主張：
  被上訴人轄下水利局於91年間受經濟部水利署第十河川局之委
  託，依土地徵收條例第11條規定，召開臺北縣新莊市○○段38
  9之2地號土地（下稱系爭土地）用地取得協調會，會中獲得含
  上訴人在內之該地號土地全部所有人同意，由被上訴人以當年
  度公告現值加四成價購上訴人所有土地（權利範圍1/5），上
  訴人於93年5月1日為領款日領訖土地價款新臺幣（下同）53萬
  7220元，即負有移轉登記上揭土地所有權予被上訴人之義務，
  詎上訴人並未會同被上訴人辦理土地所有權移轉登記，而於97
  年4月1日將其所有之上開土地（權利範圍1/5）以買賣為原因
  ，移轉登記予訴外人石宏裕，石宏裕再於97年4月2日出售予訴
  外人葉廷欽，並於97年4月11日辦妥所有權移轉登記，上訴人
  就其依兩造間買賣契約關係所應負移轉系爭土地所有權之給付
  義務已構成嗣後給付不能之情形，且該給付不能之情形係可歸
  責於上訴人，被上訴人自得依民法第256條之規定，解除兩造
  間買賣契約關係，並依第259條第1款、第2款之規定，請求上
  訴人返還所受領價金53萬7220元，及自受領之日即93年5月1日
  起至清償之日止按週年利率5％計算之利息。
二上訴人則抗辯以：
  上訴人原由訴外人許琛實際經營，許琛於93年間3度中風後，
  相關事務改由乙○○處理，被上訴人所屬公務人員於上訴人領
  得53萬7220元價金後，遲未通知上訴人辦理所有權移轉登記相
  關事宜，乙○○亦不知上訴人有同意出售土地予被上訴人及上
  訴人並已領取上揭價金一事，遂代表上訴人於96年8月9日與周
  榮欽簽訂土地買賣契約書，以15萬元之代價將上揭土地出售予
  周榮欽，嗣後再由周榮欽轉售予他人，是被上訴人所屬公務人
  員於處理上揭土地過戶事宜明顯有重大疏失，況上訴人與周榮
  欽所簽定土地買賣契約書第5條第6項約定「雙方同意辦理移轉
  登記過程中，經查證政府已徵收（含協議價購）或所有權人已
  領取補償費用，致無法核發公共設施保留地證明時，本契約之
  乙方應即將已收價金無息全數返還甲方，本契約同時即告解除
  」等語，足見上訴人就其所負移轉系爭土地所有權予被上訴人
  之給付義務並無所謂陷於給付不能之情形，被上訴人主張解除
  契約並請求上訴人返還所受領價金，顯無理由。
三原審以下列理由判命上訴人應給付被上訴人53萬7220元，及自
  受領之日即93年5月1日起至清償之日止按週年利率5％計算之
  利息。經核，並無不當。
  (一)按「物之出賣人固有使買受人取得該物所有權之義務，惟買
    賣契約成立後，出賣人為二重買賣，並已將該物所有權移轉
    於後之買受人者，移轉該物所有權於原買受人之義務即屬不
    能給付，原買受人對於出賣人僅得請求損害賠償，不得請求
    為移轉該物所有權之行為」，有最高法院30年台上字第1253
    號判例可資參照。經查，上訴人於93年5月1日領訖土地價款
    53萬7220元後，已於97年4月1日將其所有之上開土地（權利
    範圍1/5）以買賣為原因，移轉登記予石宏裕，石宏裕再於
    97年4月2日出售予葉廷欽，並於97年4月11日辦妥所有權移
    轉登記，縱上訴人與周榮欽所簽定土地買賣契約書第5條第6
    項約定「雙方同意辦理移轉登記過程中，經查證政府已徵收
    （含協議價購）或所有權人已領取補償費用，致無法核發公
    共設施保留地證明時，本契約之乙方應即將已收價金無息全
    數返還甲方，本契約同時即告解除」等情，惟查，被上訴人
    並非上揭買賣契約之當事人，基於債之關係相對性原則，該
    賣賣契約對被上訴人自不發生任何效力，且周榮欽迄今猶未
    將上揭土地所有權移轉登記予上訴人，嗣後更於97年4月11
    日以買賣為原因將上揭土地所有權移轉登記予葉欽廷，堪認
    被上訴人主張上訴人依兩造間買賣契約法律關係所負移轉系
    爭土地所有權之給付義務確實已陷於給付不能，且該給付不
    能之情形係可歸責於上訴人一節，應屬可採。
  (二)再按「因可歸責於債務人之事由，致給付不能者，債務人得
    請求賠償損害。」、「債權人於有民法第226條之情形時，
    得解除其契約。」、「契約解除時，當事人雙方回復原狀之
    義務，除法律另有規定或契約另有訂定外，依左列之規定：
    一由他方所受領之給付物，應返還之。二受領之給付為金錢
    者，應附加自受領時起之利息償還之。」，民法第226條第1
    項、第256條、第259條第1款、第2款定有明文，而「債權人
    於有民法第226條之情形時，得解除契約，為同法第256條所
    明定，依本條規定之意旨，被上訴人自毋庸為定期催告即得
    解除契約。其請求上訴人償還當時受領之價金及其法定遲延
    利息，難謂不當。」，亦有最高法院67年台上字第3701判例
    可資參照。本件上訴人依兩造間買賣契約法律關係所負移轉
    系爭土地所有權之給付義務既已陷於給付不能，且可歸責於
    上訴人，依上揭說明，被上訴人自毋庸為定期催告即得解除
    系爭買賣契約，並請求上訴人償還當時受領之價金53萬7220
    元及自受領時起加計法定遲延利息，從而被上訴人所為上揭
    主張，自屬可採。
四上訴人上訴意旨略以：(一)被上訴人於上訴人領款時，未將土地
  所有權狀收回或為註記，顯有過失，並損及上訴人權益。(二)98
  年被上訴人始發現土地所有權已移轉予第三人，亦有過失，均
  應比例負擔部分責任。(三)希能和解，分五期攤還，並免除部分
  利息。
五經查：上訴人既將土地出售被上訴人，即負有移轉所有權予被
  上訴人之義務，被上訴人縱令未立即取得所有權狀或辦理土地
  所有權移轉登記，乃其自行睡眠於權利之上，僅應自負罹於時
  效之風險，並無損及上訴人權利之可言。上訴人將土地所有權
  另行移轉予第三人，致給付不能，即應依法負其責任，有如前
  述，難謂被上訴人有何過失，上訴人辯稱被上訴人與有過失云
  云，不足採取。至上訴人希望能夠與被上訴人和解、分期攤還
  、免除部分利息等情，應由上訴人自行主動積極與被上訴人洽
  商，非本院審判所能強求。
六綜上所述，原審判決既無不當，上訴意旨指摘復無理由，其求
  予廢棄改判，為無理由，應予駁回。
七據上論結，本件上訴為無理由，依民事訴訟法第449條第1項、
  第78條，判決如主文。
中    華    民    國    99    年    8     月    31    日
                  民事第四庭
                      審判長法  官  張劍男
                            法  官  彭昭芬
                            法  官  陳靜芬
正本係照原本作成。
不得上訴。
中    華    民    國    99    年    8     月    31    日
                            書記官  董曼華

司法院資訊處製作；財團法人民間司法改革基金會備份。
